最　高　行　政　法　院　判　決　　　　　　　　　九十三年度判字第一○一四號
　　上　訴　人　高雄縣梓官鄉農會
　　代　表　人　乙○○
　　被 上訴 人　高雄縣岡山地政事務所
　　代　表　人　甲○○
右當事人間因地上權登記事件，上訴人對於中華民國九十二年三月十一日高雄高等行
政法院九十一年度訴字第一一二五號判決，提起上訴，本院判決如左：
　　主  文
上訴駁回。
上訴審訴訟費用由上訴人負擔。
　　理  由
一、本件上訴人在原審起訴主張：訴外人陳元亮、陳元順、陳元益於三十九年間曾向
    上訴人借貸金錢，因無力清償，乃將坐落高雄縣梓官鄉○○段三三六地號土地（
    下稱系爭土地）抵償債務，並交付上訴人建築農會辦公廳舍，雙方約定在系爭土
    地受託人陳擇龍辦理所有權移轉登記前，先設定不定期限之地上權予上訴人，上
    訴人遂以地上權人之地位行使地上權之意思占有使用系爭土地。受託人陳擇龍於
    八十六年間亡故，迄未辦理所有權移轉登記。惟上訴人已因時效取得地上權，乃
    於九十一年四月三日向被上訴人申請辦理地上權時效取得登記。當時系爭土地所
    有權人已更易為中華民國，管理機關為財政部國有財產局。申請案經被上訴人審
    核無誤後公告，公告日期自九十一年四月二十五日起至同年五月二十七日止。其
    間土地所有權人以書面提出異議，被上訴人予以調處，調處結果以申請登記之法
    律關係於上訴人及異議人間尚有爭執，於九十一年六月六日依土地登記規則第五
    十七條第一項第三款規定駁回登記之申請。惟上訴人以行使地上權之意思，建屋
    占有使用系爭土地已達五十年之久，顯已依時效取得地上權，被上訴人駁回登記
    之申請，自屬違法。再者，調處應依土地法第五十九條規定由市縣地政機關為之
    ，被上訴人為處分機關又兼調處機關，其調處於法亦有未合。訴願決定駁回上訴
    人之訴願，實有違誤等語，求為撤銷原處分及訴願決定之判決。
二、被上訴人則以：依土地登記規則第七十六條第一項第五款規定，上訴人若不服調
    處結果，應於接到通知書後十五日內，以相對人為被告，訴請司法機關裁判，並
    於起訴之日起三日內將司法機關收文證明及訴狀繕本送登記機關，逾期不起訴者
    ，依調處結果辦理之。本件申請地上權登記之辦理，被上訴人均依法規審查，作
    業程序及執行調處均無違誤及不妥之處等語，作為抗辯。
三、原審以：按「土地總登記後，因主張時效完成申請地上權登記時，應提出占有土
    地四鄰證明或其他足資證明開始占有至申請登記時繼續占有事實之文件。前項登
    記之申請，經登記機關審查證明無誤應即公告。公告期間為三十日，並同時通知
    土地所有權人。土地所有權人在前項公告期間內，如有異議，依土地法第五十九
    條第二項規定處理。」行為時（下同）土地登記規則第一百十八條第一、二、三
    、四項規定甚明。又土地法第五十九條規定：「土地權利關係人，在前條公告期
    間內，如有異議，得向該管直轄市或縣（市）地政機關以書面提出，並應附具證
    明文件。因前項異議而生土地權利爭執時，應由該管直轄市或縣（市）地政機關
    予以調處，不服調處者，應於接到調處通知後十五日內，向司法機關訴請處理，
    逾期不起訴者，依原調處結果辦理之。」；另按「土地權利關係人於公告期間內
    提出異議，而生權利爭執事件者，登記機關應於公告期滿後，依土地法第五十九
    條第二項規定調處。」「登記機關調處土地權利爭執事件，應依下列規定辦理：
    一、．．．四、未達成協議或當事人任何一方經二次通知不到場者，登記機關應
    依登記申請案所附證明文件及當事人陳述意見，予以裁處。五、依前款規定所為
    之裁處，應作成調處結果通知書通知當事人，當事人不服調處結果，應於接到通
    知書後十五日內，以相對人為被告，訴請司法機關裁判，並於起訴之日起三日內
    將司法機關收文證明及訴狀繕本送登記機關，逾期不起訴者，依調處結果辦理之
    。」亦分別為土地登記規則第七十五條及七十六條第一項第四、五款所明定。前
    揭土地登記規則係中央地政機關內政部基於土地法三十七條第二項規定授權而訂
    定，無違授權意旨，可以適用。本件上訴人於九十一年四月二日就系爭土地向被
    上訴人申請時效取得地上權登記，經被上訴人審查後，依土地登記規則第一百十
    八條規定公告三十天。公告期間，系爭土地之管理機關即財政部國有財產局台灣
    南區辦事處提出書面異議，被上訴人遂於九十一年六月五日依法調處，因雙方未
    能達成協議，被上訴人乃作成調處結果，以申請登記之法律關係於申請人與異議
    人之間尚有爭執為由，駁回上訴人登記之申請。查上訴人為登記機關，對於土地
    權利關係人於公告期間內提出異議而生權利爭執之事件，負有依土地法第五十九
    條第二項規定予以調處之職責。上訴人指被上訴人予以調處係屬違法云云，並不
    足採。末查依卷附調處紀錄所載，申請人（即上訴人）與異議人（即財政部國有
    財產局台灣南區辦事處）就系爭土地地上權取得時效之要件尚有爭議，調處結果
    以尚有私權爭執為由駁回地上權登記之申請，尚非無據。訴願決定遞予維持，亦
    無不合等情，因而駁回上訴人之訴。
四、本院經核原判決尚無不合。按土地登記，依土地法第三十九條規定，由直轄市、
    縣（市）地政機關或各該機關在轄區分設之登記機關辦理。本件被上訴人係高雄
    縣政府在轄區所設登記機關，辦理土地登記，因而受理登記中就土地權利爭執而
    提出之異議，並予以調處，符合土地法第五十九條規定異議及調處由同一機關辦
    理之法意。上訴意旨猶執陳詞，謂被上訴人無權調處系爭土地所有權人提出之異
    議，並不可採。又本件時效取得地上權申請登記案經公告後，土地所有權人提出
    異議，生私權之爭執，被上訴人予以調處，因爭執雙方協議不成，仍應作成調處
    結果。以上訴人陳述系爭土地係其債務人作為抵債而交其建築使用，將移轉為其
    所有等事實，本難認其占有使用系爭土地有行使地上權之意思，調處結果未作成
    上訴人因時效取得地上權而准予登記之決定，自非無因。依上開規定，上訴人不
    服調處結果，應於接到通知書後十五日內，以財政部國有財產局為被告，訴請司
    法機關裁判，並於起訴之日起三日內將司法機關收文證明及訴狀繕本送被上訴人
    ，逾期不起訴者，依調處結果辦理之。查原處分卷並無上訴人提出之起訴資料，
    原判決因而維持原處分之依調處結果辦理駁回上訴人登記之申請，實屬正當。上
    訴意旨以其已因時效取得地上權，指原判決維持駁回其申請登記之原處分為違法
    ，亦不可採。從而上訴意旨指摘原判決違誤，求予廢棄，為無理由，應予駁回。
據上論結，本件上訴為無理由，依行政訴訟法第二百五十五條第一項、第九十八條第
三項前段，判決如主文。
中　　華　　民　　國　　九十三　　　年　　　八　　　　月　　　六　　　　日
                    最 高 行 政 法 院  第 一 庭
                                審 判 長 法  官　　　黃　綠　星
                                         法  官      劉  鑫  楨
                                         法  官　　　蔡　進　田
                                         法  官　　　黃　璽　君
                                         法  官　　　廖　宏　明
右  正  本  證  明  與  原  本  無  異
　　　　　　　　　　　　　　　　　　　　 法院書記官　邱  彰  德
中　　華　　民　　國　　九十三　　　年　　　八　　　　月　　　六　　　　日
